臺灣桃園地方法院民事判決　　　　　　　 100年度訴字第50號
原　　　告　江　浩
訴訟代理人　江育祺律師
被　　　告　呂陳銀
　　　　　　呂永隆
　　　　　　呂永裕
　　　　　　呂永順
上四人共同
訴訟代理人　林楊鎰律師
上列當事人間請求拆屋還地等事件，本院於民國100年12月7日言
詞辯論終結，判決如下：
    主      文
被告應將座落於桃園縣桃園市○○段北門埔子小段一○九地號土
地內如附件複丈成果圖所示編號A （面積○點六六平方公尺）、
編號B （面積○點五四平方公尺）之地上物拆除，回復原狀返還
土地予原告及全體共有人。
訴訟費用由被告負擔。
    事實及理由
壹、程序部分：
    按訴狀送達後，原告不得將原訴變更或追加他訴，但有擴張
    或減縮應受判決事項之聲明之情形者，不在此限，民事訴訟
    法第255 條第1 項第3 款定有明文。本件原告起訴時原聲明
    ：被告應將坐落桃園縣桃園市○○段北門埔子小段109 地號
    土地（下稱系爭土地）上如附件- 桃園地政事務所複丈成果
    圖（下稱複丈成果圖）所示編號A 、B 部分面積約1.21平方
    公尺（以實測為準）上之建物拆除，將土地交還原告。嗣經
    本院會同兩造及地政機關履勘現場並測量後，變更其聲明為
    ：被告等應將上開土地上如複丈成果圖所示A 、B 位置上之
    建物拆除，並將土地交還原告及全體共有人（見本院卷第15
    8頁）。合於前揭法條規定，應予准許。
貳、實體部分
一、原告主張：
  (一)坐落於桃園縣桃園市○○段北門埔子小段109 地號（合併前
    為同小段109 、111-6 、112-4 及113 地號）土地（下稱系
    爭土地）為原告與訴外人江陳淑敏所共有，原告以系爭土地
    與訴外人虹庭建設有限公司（下稱虹庭建設）合作，規劃興
    建地下4 層地上12層集合式住宅，經本院囑託桃園地政事務
    所測量後業已確認被告所重建之房屋（門牌號碼桃園市○○
    路70巷18號）無權占用原告土地如複丈成果所示A 、B 部分
    ，占用面積合計1.2 平方公尺。爰依民法第821 條及767 條
    規定請求被告拆除上開建物，並將土地交還原告及其他全體
    共有人。
  (二)原告否認系爭A 、B 部分建物係原告之前手中央戲院毀損被
    告建物及補貼被告費用修建建物之事實，被告應就原告前手
    「中央戲院明知被告越界建築」之事實負舉證之責。又被告
    所重建系爭建物占用原告土地之部分乃近年所增建，為混凝
    土加強磚造二層樓房屋，與其上開永安路18號之前端磚造平
    房截然不同，顯然並非民國80幾年間所建。且系爭A 、B 部
    分建物及屋簷為未向主管機關申請建築執照所興建，亦無使
    用執照，屬不合法之建物，依法應予拆除，又被告占用面積
    僅1.2 平方公尺，若予拆除亦不致影響結構安全；而原告遭
    占用之A 、B 部分土地業經主管機關核准興建集合住宅，被
    告占用位置於原告建築基地內，若未予拆除，將影響原告建
    物之興建，若不拆除，原告已核准之建照執照，需重新設計
    規畫，將使原告遭受數百萬元以上重大損失。權衡之下，拆
    除被告房屋及屋簷1.2 平方公尺對於公共利益並無重大損害
    ，反而有助於公共利益，是被告抗辯原告權利濫用，本件應
    適用舊民法第796 條及新修正796 之1 條之規定云云，顯屬
    無據。並聲明：被告應將坐落於系爭土地上如複丈成果圖所
    示編號A 、B 部分之建物拆除，並將該土地交還原告及全體
    共有人。
二、被告抗辯：
  (一)依系爭土地複丈成果圖所示，系爭土地如該圖A 、B 部分之
    土地上建物雖越界占用原告土地共計1.2 平方公尺，惟乃係
    因原告前手即當時中央戲院於80幾年間整修時不慎將被告之
    建物毀損，中央戲院補貼被告金錢，由被告重建完成包含A
    、B 土地上之建物。而原告主張被告越界部分之土地，即是
    原告向中央戲院所購買，自應繼受其權利義務，是依據舊民
    法第79 6前段規定，原告不得請求被告拆屋。
  (二)依最高法院83年台上字第2701號判例意旨認為，為避免房屋
    完工後再移去或變更，嚴重破壞社會經濟，影響當事人之權
    益，遂就個案認定是否有違反誠信原則之情形，而以權利濫
    用為由，禁止在房屋完工後，許可鄰地所有人得隨意請求移
    去或變更之權利，更遑論是向中央戲院購買系爭土地之原告
    。舊民法第796 條與98年7 月23日新修正民法第796 條規定
    之差別，在於舊法規定對越界建築者，主觀上不區分其有無
    故意或重大過失，一律加以保護；新法增列「非因故意或重
    大過失」越界建築者為要件，始加以保護。系爭越界建築完
    成興建至少逾十年以上，足見系爭越界建築於民法第796 條
    於修正前早已興建完成，符合修正前之舊法第796 條之要件
    ，故應適用修正前之舊法第796 條之規定，始為正確適用法
    律。本件係於民法第796 條修正施行前，被告重建系爭建物
    時逾越地界，當時鄰地及系爭109 地號土地所有人並請求移
    去或變更系爭建物，故不適用修正後之民法第796 條及796
    條之1 規定，而應適用修正前之民法第796 條規定。
  (三)況依民法第796條之1 規定，亦賦予法院得斟酌公共立意及
    當事人利益，免為全部或一部之移去及變更。被告越界占有
    之系爭土地面積僅1.2 平方公尺面積狹小，原告所能取得利
    益較之被告損失及拆除所需耗費之國家社會成本亦，顯不相
    當，本件至少應適用民法796 條之1 之規定，原告不得主張
    拆除A 、B 部分之建物。並答辯聲明：原告之訴駁回。
三、本件不爭執事項
  (一)原告於99年6 月28日向其前手即訴外人江方允秀購買取得系
    爭土地（權利範圍為全部），並於同年7 月14日以買賣為原
    因登記為其所有，有系爭土地登記謄本及異動索引證明在卷
    可憑（見本院卷第144 頁至150 頁）。
  (二)原告於99年11月29日以「夫妻贈與」為原因，將系爭土地應
    有部分二分之一移轉為為江陳淑敏所有。
  (三)被告所有系爭建物占用原告所有系爭土地之位置，詳如複丈
    成果圖所示A 、B 兩部分，A 部分占用0.66平方公尺，且占
    用位置為樑柱部分，B 部分占用O.54平方公尺，合計占用面
    積共1.2 平方公尺。
  (四)原告請求被告拆除A 、B 部分之部分，為被告四人所重建（
    見本院卷第117 頁背面）。
四、本院判斷
    原告主張被告所有系爭房屋越界建築占用附圖所示A 、B 部
    分土地，請求拆屋還地；被上訴人雖不否認系爭房屋有越界
    建築占用A 、B 部分土地，惟以系爭房屋已興建15年以上，
    依舊民法796 條、暨民法修增之796 條之1 規定，原告不得
    請求拆屋還地等語。是本件應予審究者厥為：
  (一)被告四人是否為系爭A、B部分建物之處分權人？
  1.經查，依被告所提出系爭房地（桃園市○○路 18 號）之稅
    籍證明書雖記載其納稅義務人為之呂光武（見本院卷第161
    頁），然呂光武早於75年間即已死亡，有被告提出之繼承系
    統表及戶籍謄本在卷可參（見本院卷第94頁以下）。然經本
    院現場履勘測量結果，該房屋分兩部分，其一為為紅磚砌成
    之「土角厝」約占基地面積十分之七，被告主張此部分屋齡
    約50年左右，原告則主張此部分係呂光武死亡後所興建，屋
    齡不及50年；另後半段則為「水泥加強磚造」建物，約占基
    地面積十分之三，此部分被告抗辯係呂光武死後，由被告四
    人重建，屋齡約15年，原告則主張此部分屋齡在10年以內。
    而本件占用原告A 、B 部分土地之建物，則均係屬被告四人
    重建範圍，業據被告於本院言詞辯論期日陳明：「（重建部
    分是何人所建）是被告四人所建，呂光武已於72年（按係75
    年）間過世，系爭重建部分約於82年重建」；「原告請求拆
    除部分，是否為被告4 人重建部分？是」；「（原告請求拆
    除部分，處分權人是否為被告？）是」等語（見本院卷第11
    7 頁背面），且被告亦自承：重建部分為被告渠等四人共有
    （按上開筆錄誤載為「公同共有」），是A 、B 部分建物之
    處分權為被告四人，要屬無疑。
  2.至被告雖另提出系爭房屋之建物謄本（桃園市○○段北門埔
    子小段216 建號，見本院卷第216 頁），然此一建物坐落基
    地為桃園市○○段北門埔子小段「107 」地號土地，顯然無
    從認定為系爭重建房屋之建物謄本，併予敘明。
  (二)本件究應適用新或舊民法796 條之規定？
  1.按98年1 月23修正公布之民法第796 條規定，土地所有人建
    築房屋非因故意或重大過失逾越地界者，鄰地所有人如知其
    越界而不即提出異議，不得請求移去或變更其房屋。但土地
    所有人對於鄰地因此所受之損害，應支付償金。上開規定依
    民法物權篇施行法第8 條之3 規定得溯及適用，被告抗辯本
    件應適用舊民法第796 條規定云云，惟此顯係誤解民法物權
    篇施行法第8 條規定之適用，殊無足採。是本件應適用修正
    後民法第796 條規定甚明。又上開條文乃係因相鄰關係致一
    方之所有權擴張而他方之所有權受有限制，其權利義務對於
    嗣後受讓該不動產而取得所有權之第三人仍繼續存在。是越
    界建築人若將房屋轉讓他人，「有無故意或重大過失」，應
    以該越界建築人為判斷基準；而鄰地若有轉讓，則以越界房
    屋建築當時之鄰地所有人，是否「知其越界而不即時提出異
    議」為斷。且所謂之越界建築房屋，係指鄰地所有權人明知
    他方逾越疆界，而消極的不即時提出異議，始足當之。又越
    界建築人主張鄰地所有人知其越界不即提出異議，應由越界
    建築人負舉證責任。
  2.經查，系爭 A、B 部分房屋，係於呂光武死亡後重建完成，
    為被告四人重建並共有，已如前述。被告抗辯系爭重建建物
    係遭原告之前手中央戲院不慎毀損，因此補貼被告費用由被
    告自行重建云云。惟查，依被告所稱渠等係於82年間或85年
    間重建，惟當時系爭土地所有權人為連文甲、連文成，並非
    中央戲院，有系爭土地異動索引證明在卷可稽。縱認該兩人
    為中央戲院之借名或信託登記名義人，被告既未舉證證明渠
    等兩人「知悉被告越界建築而不即提出異議」，是本件應無
    民法第796條之適用甚明。
  (三)本件有無民法第 796 條之 1 之適用？
  1.按 98 年 1 月 23 日增訂民法第 796 條之 1，土地所有人
    建築房屋逾越地界，鄰地所有人請求移去或變更時，法院得
    斟酌公共利益及當事人利益，免為全部或一部之移去或變更
    。但土地所有人故意逾越地界者，不適用之。又上開規定得
    溯及適用（民法物權篇施行法第8 條之3 規定參照）。其立
    法理由係為對於不符合第796 條規定者，鄰地所有人得請求
    移去或變更逾越地界之房屋，然有時難免對社會經濟及當事
    人之利益造成重大損害。為示平允，宜賦予法院裁量權，爰
    參酌最高法院67年台上字第800 號判例，由法院斟酌公共利
    益及當事人之利益，例如參酌都市計畫法第39條規定，考慮
    逾越地界與鄰地法定空地之比率、容積率等情形，免為全部
    或一部之移去或變更，以顧及社會整體經濟利益，並兼顧雙
    方當事人之權益。但土地所有人故意逾越地界者，不適用上
    開規定，始為公平。此乃係權利禁止濫用及公共利益之具体
    條文化，惟條文既規定「斟酌公共利益及當事人利益」，乃
    係賦與法院審酌土地所有人行使權利是否以損害他人為主要
    目的，此應就權利人因權利行使所能取得之利益，與他人及
    國家社會因其權利行使所受之損失，比較衡量以定之。倘其
    權利之行使，自己所得利益極少而他人及國家社會所受之損
    失甚大者，非不得視為以損害他人為主要目的，此乃權利社
    會化之基本內涵所必然之解釋。
  2.被告抗辯伊占用A 、B 部分土地僅1.2 平方公尺，若原告可
    以拆除將造成權利濫用，本件有民法第796 條之1 之適用云
    云。惟查，原告係於99年6 月28日購買取得系爭土地，於同
    年7 月14日登記完成【見不爭執事項( 三) 】，於同年10月
    6 日向桃園市工務局申請建照執照，復於同年12月16日向桃
    園縣政府申報開工，有建照執照申請書及桃園縣政府99年12
    月21日府工建字第099056 1951 號函在卷可稽（見本院卷第
    10頁至13頁）；且原告已委請陳永振建築師建築設計於系爭
    土地上興建集合住宅，其設計及其他費用總計為新台幣（下
    同）1,689 萬7,12 0元，目前已支付520 萬8,356 元等情，
    有該建築師事務所估價單影本在卷可參（見本院卷第143 頁
    ），而上開建案之設計圖及建照係以系爭土地規畫，若扣除
    A 、B 部分土地，恐將重新設計及申請建照。衡諸一般工程
    實務，任何工程若重新設計及申請建照，不僅曠日費時且所
    費不貲，是原告主張伊若需重新變更設計及申請建照將遭數
    百萬元重大損失等情，並非全屬無稽。再者，原告所占用之
    A 部分固為樑柱部分，然因其占用面積甚小，以目前之工程
    技術，其拆除應可在不影響結構安全下進行，雖被告抗辯將
    花費甚鉅，然未舉證以實其說；而依原告所提出之建築師出
    具之估價單拆除A 、B 部分所需之費用為59萬2, 000元（見
    本院卷第160 頁），是「若不拆除原告所受損害」與「拆除
    致被告所受損害」比較，顯然原告因不拆除所受損害較大。
    況系爭房屋既屬無權占用系爭土地附圖A 、B 部分，本即負
    拆除之義務，其拆除既不免支出相關費用，而被既係無權占
    用者，本應由自己負擔此一費用。準此，被告徒以拆除費用
    高於其占用之土地價值，所受損害甚大為由拒絕拆除，要無
    可採。況且，被告系爭建物越界建築於附圖A 、B 土地部分
    ，本係無權占有，原告依民法767 條規定，請求拆屋還地，
    當屬正當權利之行使；再者，原告目前正興建之房屋，已合
    法取得建照執照，而被告重建之系爭建物，則迄未證明已取
    得合法建照執照、使用執照。因此，除非有符合法律特別規
    定情形，否則濫行維護越界建築人，實際上形同鼓勵越界建
    築增加紛爭，有害於土地所有權之保障，更衍生權利紛亂致
    社會交易成本增加之後果，復依卷證資料既無被原告所得利
    益極少，被告及國家社會所受損失甚大之損益不平衡情形，
    無論就「系爭房屋之合法性」及「拆除與否兩造所受損失」
    相權衡，被告抗辯拆除系爭A 、B 部分建物違反公共利益云
    云，顯屬無據。
五、綜上所述，被告所重建系爭建物確有占用附圖A 、B 之位置
    及面積，而本件並無民法第796 條、第79 6條之1 規定之適
    用，業經認定如上。是原告依民法第767 條及第82 1條之規
    定，請求被告應將附圖編號A 、B 部分土地上之建物拆除，
    將該占用土返還原告及其他全體共有人，核屬有據，應予准
    許。
六、本件事證已臻明確，兩造其餘之攻擊防禦方法及所提之證據
    ，經審酌後認均無礙判決之結果，爰不予一一論述。
七、據上論結，本件原告之訴為有理由，爰依民事訴訟法第78條
    ，判決如主文。
中    華    民    國    100   年    12    月    30    日
                  民事第二庭  法  官  張金柱
附圖－複丈成果圖乙份
如對本判決上訴，須於判決送達後20日內向本院提出上訴狀。如
委任律師提起上訴者，應一併繳納上訴審裁判費。
以上正本係照原本作成。
中    華    民    國   101    年    1     月    2     日
                              書記官  葉靜瑜